【裁判字號】    95,重訴,284
【裁判日期】    951213
【裁判案由】    損害賠償
【裁判全文】
臺灣桃園地方法院民事判決             95年度重訴字第284號
原      告  乙○○
            甲○○
兼前列二人共同
法定代理人  辛○○
前列三人共同
訴訟代理人  陳明正律師
前列三人共同
複代理人    丙○○
被      告  穩盛文化事業有限公司
                      統一編號.
法定代理人  戊○○
訴訟代理人  毛仁全律師
複代理人    己○○
被      告  丁○○
                      之2號
上列當事人間請求損害賠償事件，於民國95年11月29日辯論終結
，本院判決如下：
    主  文
被告丁○○應分別給付原告辛○○新台幣壹佰壹拾萬仟佰
拾元、原告乙○○新台幣壹佰壹拾肆萬仟陸佰伍拾肆元、
甲○○新台幣壹佰壹拾伍萬玖仟佰貳拾元，及均自民國九十五
年二月二十一日起至清償日止，按週年利率百分之五計算之利息
。
原告其餘之訴駁回。
訴訟費用由被告負擔五分之一，原告乙○○、甲○○各負擔五分
之一，餘由原告辛○○負擔。
本判決原告勝訴部分，於原告辛○○以新台幣拾柒萬元、原告
乙○○、甲○○各以新台幣拾捌萬元為被告丁○○供擔保後，
均得假執行。
原告其餘假執行之聲請駁回。
    事  實
一、原告主張:
(一)被告穩盛文化事業有限公司（下稱穩盛公司）於民國94年4
    月間為被告丁○○之僱用人，被告丁○○於同年月5 日晚上
    11點20分許，駕駛車號9993-KR 小客車，沿桃園縣大溪鎮○○路往桃園方向，以超過當地速限50公里之速度駕駛車輛，
    且汽車駕駛人於駕駛汽車時，應注意車前狀況，被告卻因過
    失疏未注意而撞及被害人王建興所騎乘之機車，致王建興受
    有頭部外傷、顱內出血，傷重不治死亡，被告自有過失，又
    其過失與被害人王建興之死亡具有相當因果關係，依民法第
    184 條第1 項之規定，對於被害人王建興之配偶、子女即原
    告，自應負損害賠償之責。
(二)被告穩盛公司為被告丁○○之僱用人，按民法第188 條第1
    項之規定，被告梁信俊因執行職務，不法侵害原告之權利者
    ，被告穩盛公司應負連帶損害賠償責任。
 1、受僱人因執行職務不法侵害他人之權利，不僅指受僱人因執
    行其所受命令，或委託之職務自體，或執行該職務所必要之
    行為，而不法侵害他人之權利者而言，即受僱人之行為，在
    客觀上足認為與其執行職務有關，而不法侵害他人之權利者
    ，就令其為自己利益所為亦應包括在內，亦即職務上之行為
    、職務上予以機會之行為及予執行職務之時間或處所有密切
    關係之行為，就另其為自己利益所為，亦應包括在內。
 2、被告丁○○一星期約有一天須開車載運書籍至其他分店，則
    其基於被告穩盛公司之僱員身分，反覆為送貨之行為，對於
    駕駛中發生危險之認識能力，較一般人為強，則本應於法律
    上被課予較高之注意義務；又被告丁○○不法侵害他人權利
    之行為，在客觀上足認為與其執行職務有關，就令其為自己
    利益所為，其僱用人穩盛公司仍應負連帶賠償責任。
(三)本件因被告之過失行為，不法侵害王建興致死亡，原告辛○○為王建興之配偶，王維澤、乙○○分別為王建興之子女，
    爰依法向被告請求扶養費、殯葬費、慰撫金之損害。
(四)並聲明:
 1、被告等應連帶給付原告辛○○新台幣（下同）7,575,600 元
    ，及自本訴狀繕本送達翌日起至清償日止，按年息百分之五
    計算之利息。
 2、被告等應連帶給付原告乙○○4,814,000 元，甲○○4,962,
    000 元，及自本訴狀繕本送達翌日起至清償日止，按年息百
    分之五計算之利息。
 3、願供擔保，請求宣告假執行。
二、被告穩盛公司則以:
(一)被告丁○○之侵權行為並非「因執行職務」所致，核與民法
    第188 條之構成要件並不相符，原告據該條向被告穩盛公司
    之請求為無理由：
 1、本件肇事時間係夜間23時20分許，斯時係被告丁○○之下班
    自由時間，其駕車行為並非在執行職務，此由刑事卷中自偵
    查至審判筆錄被告丁○○均坦承其已下班並非在執行職務。
    案發時其係利用下班後時間，駕車搭載其女友庚○○往桃園
    方向外出吃火鍋可為證，並有被告丁○○當日已打卡下班之
    紀錄（94年4 月5 日被告丁○○下班時間為22時32分）、新
    光保全安全設定資料等資料可為證，則被告丁○○該下班約
    會行為顯非在執行職務，自與民法第188 條所定要件不符。
 2、被告丁○○任職於文聖書店為副店長，平日皆走路上班，上
    班時間亦不需駕駛車輛外出，則其下班時間個人駕車約會之
    行為，更非被告穩盛公司所能監督或注意之範圍。否則，若
    謂員工非上班時間之行為皆係僱主因負侵權行為連帶責任之
    範圍，不免無限上岡僱主之責任以確保被害人之請求權能受
    清償，如此法益保護之輕重失衡顯而易見。
 3、即使被告丁○○之行為構成刑法上係業務過失（被告穩盛公
    司否認），被告穩盛公司亦不當然應依民法第188 條負連帶
    責任；蓋刑法規定之「從事業務之人」與民法規定之「因執
    行職務」二者之法定要件並不相同，且刑法上業務加重規定
    之立法意旨如上述一、所述係為課以行為人較高之注意義務
    故其期待可能性較常人為高，與民法第188 條之規定係為保
    障被害人之求償權並不相同，兩者當無必然之關連性無疑。
 4、退萬步言，即使被告應共同對原告負連帶責任（假定抗辯，
    被告穩盛公司否認），然依刑事卷附之台灣省桃園縣區車輛
    行車事故鑑定委員會鑑定意見書之鑑定意見，本件事故被害
    人王建興駕駛重機車左轉彎未讓直行車先行為肇事主因，被
    告丁○○駕駛自小客車疏未注意車前狀況為肇事次因，則依
    上述最高法院之意旨，被告穩盛公司亦僅需因被告丁○○之
    過失比例負責。
(二)並聲明:
 1、原告之訴駁回。
 2、如受不利之判決，願供擔保，請求宣告免為假執行。
三、被告丁○○則以:
(一)對於肇事不爭執，願意賠償100萬元，但原告不同意。
(二)擔任被告公司之副店長工作，平常走路上班，工作內容為管
    理員工、叫貨、補貨。上班時間為早上9 點半到晚上10點半
    。肇事當天已下班，是下班後再自行駕車外出吃宵夜。
(三)並聲明:原告之訴駁回。
四、兩造不爭執之事實：
    原告主張被告穩盛公司之文盛書局副店長丁○○於94年4 月
    5 日深夜，駕駛車牌號碼9993－KR號自用小客車，沿桃園縣
    桃園縣八德市○○路○ 段往桃園市方向行駛，於同日23時20
    分許，行駛至前揭介壽路1 段與前程街口時，竟疏未注意車
    前狀況並違反時速限制而以時速60公里行駛，適有訴外人即
    原告之配偶或父親王建興騎乘車牌號碼IUH －241 號重型機
    車延同路段、方向行駛至上開路口欲左轉前程街，未暫停讓
    幹道之直行車先行，而貿然左轉，丁○○見狀閃煞不及，其
    自用小客車之右前車頭撞及王建興騎乘機車之左後側，導致
    王建興受有頭部外傷併顱內出血，於送醫後因傷重不治死亡
    等情，核與本院94年度交訴字第134 號刑事判決所載相符，
    亦為兩造所不爭執，堪信為真實。
五、按因故意或過失，不法侵害他人之權利者，負損害賠償責任
    。無行為能力人或限制行為能力人，不法侵害他人之權利者
    ，以行為時有識別能力為限，與其法定代理人連帶負損害賠
    償責任。行為時無識別能力者，由其法定代理人負損害賠償
    責任。不法侵害他人致死者，對於支出殯葬費之人，亦應負
    損害賠償責任。被害人對於第三人負有法定扶養義務者，加
    害人對於該第三人亦應負損害賠償責任。不法侵害他人致死
    者，被害人之父、母、子、女及配偶，雖非財產上之損害，
    亦得請求賠償相當之金額；民法第184 條第1 項、第187 條
    第1 項、第192 條第1 項、第2 項、第195 條第1 項分別定
    有明文。本件被告丁○○過失致被害人王建興死亡之侵權行
    為事實，已如前述，被告丁○○依法即應對原告負擔損害賠
    償責任。
六、兩造爭執點之論述：
    本件之爭執點為被告丁○○駕車肇事時，是否在執行被告穩
    盛公司之職務，被告穩盛公司是否應負民法第188 條之僱用
    人連帶賠償責任？
(一)按民法第188 條第1 項所謂由僱用人與行為人（即受僱人）
    連帶負損害賠償責任，係指受僱人不法侵害他人之權利，在
    客觀上足認與執行職務有關者而言，故如受僱人因非與執行
    職務有關之行為不法侵害他人之權利時，殊無適用該條項令
    僱用人連帶負損害賠償責任之餘地。民法第188 條第1 項所
    加於僱用人之連帶賠償責任，以其受僱人因執行職務所加於
    他人之損害為限，若受僱人因個人之犯罪行為而害及他人之
    權利者，即與該條項規定之責任要件不符，殊無該他人據以
    請求連帶賠償餘地。（最高法院49年度台上字第1469號判決
    參照）。受僱人之行為，在客觀上足認為與其執行職務有關
    者，固屬於民法第188 條第1 項所謂因執行職務之範圍，但
    仍以有客觀之事實足據以認定者為必要。（最高法院52年度
    台上字第1069號判決參照）。
(二)查：被告丁○○在被告穩盛公司之職務為文盛書局之副店長
    ，其工作內容係負責查管理員工、訂貨、補貨等工作，每天
    走路上班，每個月約有2 、3 天因其他分店之店長請假，需
    要支援而會到其他分店支援，順便帶1 、2 本書至該分店，
    其於94年4 月5 日晚上10點32分打卡下班後，先走路回家，
    至深夜11時左右開車外出途中致肇本件車禍等事實，迭據被
    告丁○○於警、偵訊及本院刑事庭審理時陳述綦詳（見台灣
    桃園地方法院檢察署94年度偵字16198 號偵查卷宗、本院94
    年度交訴字第134 號卷宗），其於本院95年11月29日言詞辯
    論期日訊問時亦做相同之陳述，並據被告穩盛公司提出被告
    丁○○94年4 月份考勤表、新光保全設定資料為證。按擔任
    書店之副店長，不以駕駛車輛為必要，則被告丁○○開車肇
    事，已難認與執行職務有關；何況丁○○肇事時駕駛之車輛
    ，非被告穩盛公司所有，有車輛查詢汽車車籍1 紙附於本院
    卷可考，外觀上更難認與執行被告穩盛公司業務有何關聯。
    復參酌本件事發時間係94年4 月5 日深夜23時20分，被告丁○○駕車行駛之肇事路段與方向為桃園縣八德市○○路往桃
    園市方向行使，就其駕車之時間及路線而言，已難證明其當
    時駕車行為係執行職務所必須或與執行職務有何密切之關係
    。是被告丁○○於肇事時駕車之行為，在客觀上與其執行職
    務既難謂有何關連，原告請求被告穩盛公司就被告丁○○不
    法侵害原告之上開行為負連帶賠償之責，顯屬無據。
七、茲分別就原告得請求被告丁○○賠償費用是否應予准許，分
    述如後：
(一)殯葬費用541,600 元部分：按「不法侵害他人致死者，對於
    支付殯葬費之人，亦應負賠償責任。」民法第192 條第1 項
    定有明文。原告辛○○主張為王建興計支出殯葬費541,600
    元，未據提出殯葬費收據為證，僅提出弘昌殯儀公司喪葬明
    細表為佐，且核給殯葬費金額乃斟酌死者身分、地位及經濟
    狀況與實際上有無必要為準，參以社會一般常情，及現今物
    價指數，殯葬費30萬元，堪認屬殯葬之習俗上之必要花費，
    逾此範圍之請求，為無理由，尚難准許。
(二)扶養費用部分：
    按「被害人對於第三人負有法定扶養義務者，加害人對於該
    第三人亦應負損害賠償責任。」民法第192 條第2 項定有明
    文。另按直系血親相互間，夫妻相互間均互負扶養義務，負
    扶養義務者有數人而其親等同一時應各依其經濟能力分擔義
    務，受扶養權利者，以不能維持生活而無謀生能力為限，分
    別為民法第1114條第1 款、第1116條之1 、第1117條所明定
    。查王建興係52年5 月21日生，死亡時為41歲又10月有餘，
    以42歲計算，依91年臺灣地區男性簡易生命表所示（見本院
    卷）尚有餘命33.7年；原告辛○○係王建興之配偶，為52年
    12月18日生，於王建興死亡時為41歲又3 月有餘，依91年臺
    灣地區女性簡易生命表所示（見本院卷）尚有餘命35.88 年
    ，是應以王建興尚有餘命33.7年計算原告辛○○得受李榮盛
    扶養期間。又查原告辛○○94年度所得為94,952元，名下動
    產及不動產價值為5,099,546 元，此有稅務電子閘門財產所
    得明細附卷為憑，是依其情節，尚難認原告辛○○目前已達
    不能維持生活之程度，難認原告辛○○有受扶養之權利。原
    告甲○○、乙○○係王建興之子女，分別為87年8 月15日、
    85年9 月17日生，於王建興死亡時為6 歲又7 月有餘、8 歲
    又6 月有餘，至彼等成年分別為13歲又4 月有餘、11歲又5
    月有餘，是應以此計算得受王建興扶養期間。又查原告乙○○、甲○○均甚年幼，名下無動產及不動產，此有稅務電子
    閘門財產所得明細附卷為憑，是依其情節，堪認原告乙○○
    、甲○○目前已達不能維持生活之程度，即認原告乙○○、
    甲○○有受扶養之權利。原告乙○○、王唯擇分別請求受扶
    養之期間為11年、13年，且主張以93年度扶養親屬寬減額每
    人每年7 萬4 千元為扶養費計算標準，應為可採。則依此標
    準計算，並按霍夫曼式扣除中間利息，原告甲○○得請求之
    扶養費為731,120 元、原告乙○○得請求之扶養費為661,92
    6 元。又查原告辛○○為原告乙○○、甲○○之母，此有戶
    籍謄本附卷可稽，是其對於原告乙○○、甲○○亦負有扶養
    義務，則依前揭規定，倘王建興尚生存，其就原告乙○○、
    甲○○應負擔之扶養義務僅為1/2 ，是原告乙○○得請求被
    告賠償之扶養費為330,963元（661,926 ÷2 ＝330,963）、
    原告甲○○得請求被告賠償之扶養費為377,959 元（755,91
    8 ÷2 ＝377,959） 。
(三)精神慰撫金部分：
    查被告丁○○於本件交通事故發生時年近25歲，正值青年，
    之前擔任書店副店長，現今則因本件事故而入監執行，名下
    有田賦價值1,271,200 元，有有稅務電子閘門財產所得明細
    附卷為憑；又王建興死亡時，原告辛○○年近41歲，突遭喪
    夫之痛，而原告乙○○、甲○○為8 歲、6 歲稚兒，頓失慈
    父，堪認原告6 人所受精神上損害甚鉅。本院斟酌兩造上開
    身分、地位、家庭狀況、經濟能力等一切情事，認為辛○○
    、乙○○、甲○○各請求慰撫金400 萬元，應屬公允。
(四)依上，原告辛○○得請求之賠償金額為4,300,000 元，原告
    乙○○得請求4,330,963 元、甲○○得請求4,377,959元。
(五)按損害之發生或擴大，被害人與有過失者，法院得減輕賠償
    金額或免除之，民法第217 條第一項定有明文。查本件車禍
    之發生固係因被告駕駛自小客車車行經無標誌、標線路段，
    未減速慢行，然王建興騎乘重機車未讓直行車先行，亦為肇
    事原因，有台灣省桃園縣區車輛行車事故鑑定委員會鑑定結
    果在卷可參，是應認王建興就其損害之發生與有過失。茲審
    酌本件車禍之發生，兩造上開違規行為被告為肇事次因，王
    建興為肇事主因，故就損害發生原因力之強弱程度，認被告
    應負三分之一、原告應負三分之二之過失責任。爰依上開過
    失相抵原則，按原告過失程度減輕被告丁○○賠償責任三分
    之二。則依此計算，原告辛○○得請求之賠償金額為1,433,
    333 元，原告乙○○得請求1,443,654 元、甲○○得請求1,
    459,320 元（元以下四捨五入）。
(五)按保險人依強制汽車責任保險法規定給付之保險金，視為加
    害人或被保險人損害賠償金額之一部分；加害人或被保險人
    受賠償請求時，得扣除之，94年2 月5 日修正前之強制汽車
    責任保險法第30條定有明文。查原告已受領150 萬元之強制
    汽車責任保險金給付，然其中60萬由王建興父母取得之事實
    ，為原告所自陳，且為被告所不爭執，堪信為真正，是此部
    分之金額應自原告所得請求賠償之金額中扣除（即自原告上
    開各得請求賠償之金額分別扣除300,000 元。
(六)綜上，原告各得請求被告賠償之金額，扣除上開款項後，原
    告辛○○尚得請求被告丁○○賠償1,133, 333元，原告乙○○得請求被告丁○○1,143,654 元、甲○○得請求被告丁○○1,159,320元。
五、綜上所述，原告本於侵權行為之法律關係，請求被告穩盛公
    司應依民法第188 條第1 項負擔僱用人之連帶賠償責任，不
    應准許。原告辛○○得請求被告丁○○賠償1,133,333 元，
    原告乙○○得請求被告丁○○1,143,654 元、甲○○得請求
    被告丁○○1,159,320 元。原告辛○○、乙○○、甲○○各
    於請求被告丁○○之給付在上開金額範圍，及自起訴狀繕本
    送達之翌日即95年2 月21日起至清償日止，按週年利率5%計
    算之利息，應予准許，逾此部分之請求，不應准許，應予駁
    回。原告陳明願供擔保聲請宣告假執行，關於其勝訴部分，
    核無不合，爰酌定相當之擔保金額，予以准許；至於其敗訴
    部分，假執行之聲請失所附麗，應予駁回。
六、本件事證已臻明確，兩造其餘攻擊防禦，於判決結果不生影
    響，爰不一一論述，附此敘明。
七、據上論結，本件原告之訴為一部有理由，一部無理由，依民
    事訴訟法第79條、第85條第1 項但書、第2 項、第390 條條
    第2 項，判決如主文。
中    華    民    國    95    年    12    月    13    日
                  民事第一庭    法  官  陳婉玉
以上正本係照原本作成
如對本判決上訴，須於判決送達後20日內向本院提出上訴狀
中    華    民    國    95    年    12    月    13    日
                                書記官  劉雅玲


司法院資訊處製作；財團法人民間司法改革基金會備份。
